【裁判字號】    97,重家上,2
【裁判日期】    990519
【裁判案由】    損害賠償等
【裁判全文】
臺灣高等法院高雄分院民事判決         97年度重家上字第2號
上  訴  人  丙○○
訴訟代理人  尤中瑛律師
複代 理 人  吳文豊律師
被上 訴 人
即上 訴 人  戊○○
被 上 訴人  丁○○
上二人共同
訴訟代理人  薛西全律師
            劉妍孝律師
            邱國逢律師
被 上 訴人  甲○○
訴訟代理人  尤中瑛律師
被 上 訴人  乙○○
訴訟代理人  鄭淑貞律師
上列當事人間請求損害賠償等事件，上訴人對於中華民國97年4
月8 日台灣高雄地方法院94年度重家訴字第14號第一審判決均提
起上訴，本院於民國99年4 月28日言詞辯論終結，判決如下：
      主  文
原判決關於命丙○○給付戊○○超過新台幣陸佰柒拾捌萬仟肆
佰拾壹元本息部分及該部分假執行之宣告均廢棄。
上開廢棄部分戊○○在第一審之訴及假執行之聲請均駁回。
丙○○其餘上訴駁回。
戊○○之上訴駁回。
第二審訴訟費用由戊○○、丙○○各自負擔。
      事實及理由
一、上訴人即被上訴人戊○○、被上訴人丁○○起訴主張：
  (一)緣蔡俗得、李錫添、李景壽、侯宗能、蔡居、許泰、林春泉
    ，於民國（下同）55年5 月10日向海軍營產管理所共同承租
    援中港八號漁塭24甲( 下稱系爭漁塭) ，以蔡俗得為代表與
    海軍簽立放租契約，屬共同經營，因系爭漁塭之承租面積及
    承租人歷經多次變化，茲分述如下：
  55年5 月10日蔡俗得、李錫添、李景壽、侯宗能、蔡居、許
    泰、林春泉未劃分區域耕作，股東依出資比例（指整地、購
    買魚苗飼料等成本），製作股東名冊記載各人持有股份，其
    中，蔡俗得股份額占24分之11，惟因上訴人丙○○自小有聽
    覺障礙，謀職不易，為使丙○○習得一技之長，蔡俗得將名
    下24分之3 股份，登記丙○○名下，令丙○○列為承租人，
    然非贈與（如屬贈與則屬遺產歸扣爭議），實際承租人及出
    資股東乃蔡俗得。
  俟58年2 月10日，蔡俗得再與訴外人李錫添、湯興祖、侯宗
    能、蔡居、蔡春雄及黃鄉共同向海軍續租系爭漁塭，蔡俗得
    增加出資其承租範圍增為24.4甲，股份額占244 分之135 ，
    蔡俗得仍將244 分之55股份，登記於丙○○名下，蔡俗得名
    下登記244 分之80股份。
  60年系爭魚塭股東召開股東會議，股東蔡居建議將漁塭分為
    東西兩部，自61年開始多角性經營方策，蔡俗得並表示將其
    名下股份換算之承租面積中3 甲撥予蔡白好、0.5 甲撥予被
    上訴人乙○○承租，丙○○亦應蔡俗得要求，撥2.5 甲予乙
    ○○承租，股東侯宗能則撥1.5 甲予侯宗賢承租，以期增加
    人手出力，然實質無令他人加入意思。此後，系爭漁塭分作
    東西部管理，東部魚塭（等則甲、丙），以蔡俗得為代表向
    海軍承租，股東名簿記載蔡俗得、湯興祖、蔡白好、侯宗賢
    及乙○○為股東。西部漁塭（等則乙），以蔡居為代表與海
    軍簽約，股東名簿記載蔡居、侯宗能、丙○○、蔡春雄及黃
    鄉為股東。上開股東名冊載明各人登記之股份額，及各人依
    股份額換算之承租面積。當時乙○○及蔡白好於登記為股東
    及承租人後，並未加入經營，乙○○直至70年間始到魚塭幫
    忙，足徵系爭魚塭股東及實際承租人乃蔡俗得、李錫添、湯
    興祖、侯宗能、蔡居、蔡春雄及黃鄉七人，至訴外人侯宗賢
    、丙○○、乙○○及蔡白好僅形式上承租名義人，股東僅借
    用其名義承租及登記股份而已，原本期待增加人手。至此，
    蔡俗得之股份換算承租面積，為13.5甲，其中0.5 甲，蔡俗
    得已賣給被上訴人丁○○，惟丁○○仍委由蔡俗得經營管理
    。
  64年5 月18 日 蔡俗得死亡，其繼承人有配偶蔡白好、子女
    蔡一、丁○○、丙○○、乙○○、蔡盛和、蔡盛全、戊○○
    共8 人，繼承蔡俗得系爭魚塭股份及承租權，應繼分各為八
    分之ㄧ。因丙○○熟稔魚塭經營，蔡家及丁○○均委由丙○
    ○管理系爭魚塭股份及租賃權，每年魚塭經營倘有盈餘，屬
    蔡家財產部份（但魚塭尚有其他股東可分配盈餘，如丁○○
    出資之0.5 甲），蔡家協議應提出新臺幣（下同）40萬元供
    蔡白好作生活費，若有剩餘則平均分派紅利予蔡家繼承人，
    故丙○○於每年農曆年後將結算結果告知蔡家繼承人，有結
    餘時並分派紅利，至丙○○除得分配上開紅利外，其本身在
    漁塭管理經營，亦向漁塭領取薪資。
  嗣67年換約時，蔡家推由丙○○出面，將蔡俗得名下之東部
    漁塭144 分之45股份改登記為丙○○名下，東部魚塭改以丙
    ○○為承租人代表，與海軍簽約，至原本登記於蔡白好及乙
    ○○名下之股份及承租權及登記丙○○名下之西部漁塭股份
    及承租權，丙○○仍延續蔡俗得生前模式登記，未變動名義
    ，但均由丙○○管理。故當時丙○○、乙○○及蔡白好名下
    之魚塭股份及承租權，除丁○○自行出資購入者外，屬蔡家
    全體繼承人所有無訛。爾後，似因海軍變更規定，每人承租
    面積不得超過5 甲，且改為一承租戶簽立一契約，是原放租
    契約所載之承租人，均按股東名冊所載依股份額所換算之承
    租面積，以該承租面積分別與海軍締約，實際上仍共同經營
    耕作，與以往無異。
  72年間，丙○○將名下西部漁塭股份換算承租面積為3 甲之
    部分委由被上訴人甲○○出面與海軍締約。
  76年間丙○○將其個人、乙○○及蔡白好，依原股東名冊所
    載股份額換算承租面積部份，分別與海軍締約，至此之後丙
    ○○未再與海軍換約。惟因系爭漁塭股份及承租權屬蔡家家
    產，而委由丙○○管理，故丙○○換約後，仍按協議分派紅
    利予蔡家兄妹。
  89年2 月11日蔡白好死亡，其繼承人為蔡一、丁○○、丙○
    ○、乙○○、蔡盛和、蔡盛全、戊○○共7 人，92年海軍終
    止放租契約後，即依照上開放租契約所載承租人及承租面積
    ，發放補償金。蔡白好名下3 甲漁塭承租權之補償費共460
    萬2106 元 ，業由蔡家兄妹領取完畢。
  (二)按上開事實，丙○○應為形式上承租名義人，其理由如下：
  丙○○一開始就是名義人，且有在實際經營，但出資人是蔡
    俗得，乙○○是在蔡俗得過世後，才有經營，因蔡俗得將魚
    塭登記予乙○○時，乙○○尚在花蓮經營玉石工廠，原本蔡
    俗得希望乙○○幫忙經營，但乙○○當時未立刻加入，此經
    證人蔡盛全證實，足見登記時乙○○並未幫忙經營魚塭，蔡
    俗得僅借乙○○名義登記而已；
  從60年股東會議記錄來看，蔡俗得出了0.5 甲，丙○○卻撥
    了2.5 甲給乙○○，所以可以看出當時可以決定撥出魚塭租
    賃權多寡者，是蔡俗得，故丙○○為形式上承租名義人，是
    61年以後之承租名義人雖另增加蔡白好、乙○○及侯宗賢等
    人，但依上開決議意旨，實質上並無令他人加入之意，顯見
    該新增之承租名義人僅為因應系爭魚塭多角經營而增加，其
    真意並非增加股東人數，換言之，實質上之承租人並未增加
    ，蓋系爭魚塭自承租之初，股東即為實質出資承租者，上開
    新增承租名義人並未出資入股，真正之承租人仍握於舊有股
    東手中，而丙○○名下承租部分，係因蔡俗得委託信託管理
    而來。嗣丙○○雖將西部魚塭3 甲轉登記於甲○○名下，惟
    僅涉及管理權人之變動，與系爭魚塭權利之歸屬並無關係。
  丙○○亦自承「我父親買的沒錯」、「我爸爸在的時候登記
    給我…」等語。
  (1)按「借名登記與信託法公布施行前之信託行為，二者之要
    件並不相同，前者係約定一方所有應經登記之財產以他方為
    登記名義人，而後者則指委託人授與受託人超過經濟目的之
    權利，但僅許可其於經濟目的範圍內行使權利之法律行為。
    」( 參照最高法院92年台上字第1263號判決意旨) ，次按「
    信託契約之受託人不僅就信託財產承受權利人之名義，且須
    就信託財產，依信託契約所定內容為積極的管理或處分。(2)
    查蔡俗得生前將系爭魚塭登記丙○○等名下，冀其能幫忙照
    料魚塭，實則丙○○等並無干預魚塭管理、處分等決策權限
    ，參照上開最高法院92年台上字第1263號及91年台上字第
    1871號判決意旨，蔡俗得與丙○○間成立一借名契約，得類
    推適用民法委任規定，故蔡俗得死亡時，全體繼承人得類推
    適用民法第549 條及第550 條規定，請求被上訴人丙○○等
    人返還系爭魚塭租賃權之登記名義（即將魚塭登記名義回復
    原狀），當時蔡家繼承人本可請求被上訴人丙○○等人回復
    登記名義，然蔡家兄弟姐妹達成共識，仍共推丙○○經營魚
    塭，而經營魚塭所需之資金，除蔡家長期經營魚塭已存有之
    資金外，丙○○得以蔡家財產擔保借款。綜上，蔡俗得生
    前，將名下部分股份（出資額）及承租權（承租名義），借
    名登記丙○○、乙○○及蔡白好名下，蔡俗得死亡時，借名
    關係當然消滅，蔡家繼承人委由丙○○管理全部魚塭股份額
    及承租權，故丙○○將蔡俗得名下之漁塭股份及承租權改登
    記其名下，原丙○○名下之西部漁塭股份及承租權，後改以
    甲○○名義向海軍承租。至蔡俗得生前登記於乙○○及蔡白
    好名下之部份，原由丙○○管理，繼續以該二人名義向海軍
    承租，俟70年間乙○○參加經營後，亦委由乙○○幫忙管理
    。魚塭股份及承租權屬蔡家家產者，既委由丙○○管理，按
    上開最高法院30年上字第1955號判例、48年台上字782 號判
    例，及民法第528 條規定，丙○○與蔡家繼承人間，屬委任
    關係。嗣70年間乙○○加入經營，乙○○與蔡家繼承人間，
    亦屬委任關係。至丙○○以甲○○名義承租部份，丙○○已
    自承：「…因海軍新法規定限制一個人只能承租五甲，我才
    以碧玉名義登記，事實上碧玉一直都是我的幫手，所以登記
    她的名字，只是順理成章」等語，堪認被上訴人甲○○僅代
    丙○○處理事務，並非贈與，按民法第539 條規定，蔡家繼
    承人對該甲○○就委任事務之履行，有直接請求權，爰依民
    法第541 條請求被上訴人等人將處理委任事務收取之金錢即
    補償金，按戊○○、丁○○應取得之部分交付之。
  (三)此外，被上訴人丁○○當初向蔡俗得購買系爭漁塭0.5 甲之
    租賃權時，有丙○○親筆書寫之字條為證，因丁○○是公務
    人員無法擔任承租人，因此沒有在租賃書上具名，但每年系
    爭漁塭之紅利丙○○也都會按0.5 甲的租賃比例分給丁○○
    ，依此丁○○有系爭漁塭之股份及承租權並委任蔡俗得管理
    。而丁○○與蔡俗得之委任關係因蔡俗得過世而消滅，丁○
    ○改委由丙○○管理，是丁○○與丙○○間有民法第528 條
    規定之委任關係。
  (四)綜上所述，兩造間應屬委任關係，按民法第541 條第2 項規
    定，被上訴人丙○○等人本將依自己名義取得對海軍之漁塭
    補償金請求權移轉予戊○○、丁○○，惟現丙○○等人既已
    受領補償金，是按民法第541 條第1 項規定，丙○○等人應
    將為戊○○、丁○○處理漁塭事務取得之漁塭補償金返還之
    。另丙○○依法既有將系爭漁塭補償金請求權或補償金移轉
    給付予戊○○、丁○○之義務，經多次請求竟拒不給付，顯
    然不法侵害戊○○、丁○○財產權致受有損害無訛，按民法
    第184 條規定，丙○○等人亦應負損害賠償責任，爰擇一請
    求為勝訴判決。
  (五)戊○○、丁○○於原審訴之聲明：
  丙○○應給付丁○○1126萬4622元整，及民事準備書狀（三
    ）繕本送達翌日起至清償日止，按週年利率5%計算之利息。
  丙○○應給付戊○○808 萬4744元整，及自民事準備書狀（
    三）繕本送達翌日起至清償日止，按週年利率5%計算之利息
    。
  乙○○應給付丁○○747 萬8800元整，及自民事準備書狀（
    三）繕本送達翌日起至清償日止，按週年利率5%計算之利息
    。
  乙○○應給付戊○○747 萬8800元整，及自民事準備書狀（
    三）繕本送達翌日起至清償日止，按週年利率5%計算之利息
    。
  甲○○應給付丁○○778 萬3432元整，及自民事準備書狀（
    三）繕本送達翌日起至清償日止，按週年利率5%計算之利息
    。
  甲○○應給付戊○○558 萬6255元整，及自民事準備書狀（
    三）繕本送達翌日起至清償日止，按週年利率5%計算之利息
    。
  訴訟費用由對造負擔。
  願供擔保請准宣告假執行。
二、上訴人丙○○、被上訴人乙○○、甲○○(下稱丙○○三人)
    則分別以：
  (一)丙○○承租漁塭時間：丙○○承租漁塭時間始於55年伊自高
    雄水產畢業後，即向海軍總司令部福利處營產管理所承租系
    爭漁塭，當時承租之面積為3/24，而被繼承人蔡俗得承租8/
    24，至58年，蔡俗得仍為80/244，伊擴租為55/244，蔡俗得
    承租部分既未變更，足證伊係自行承租。60年蔡俗得於股東
    會議時稱年齡較大所承租之面積8 甲擬撥3 甲予妻蔡白好及
    0.5 甲撥予子乙○○云云，其性質係將其中3.5 甲拋棄，由
    蔡白好承租3 甲，另0.5 甲由乙○○承租，另伊又拋棄2.5
    甲，由乙○○承租，此時乙○○部份共為3 甲。足証乙○○
    之承租係源自蔡俗得與伊之拋棄承租。魚塭自此分為東西部
    。至64年東部魚塭承租人為蔡俗得承租東部魚塭4.5 甲（持
    分45/144）、蔡白好3 甲（持分30/144）、乙○○3 甲（持
    分30/144），西部為伊3 甲（持分30/100），租期均自64年
    至66年。64年5 月18日蔡俗得死亡，其所承租部份由伊另向
    海軍營產所承租租期自67年至69年，至70年1 月26日伊承租
    45/144、蔡白好30/144、乙○○30/144，此持分一直至海軍
    收回止均未更變，準此，足証伊所承租之部份並非繼承而得
    ，而係向海軍營產所承租（原為海軍總司令部福利處營產管
    理所），戊○○、丁○○( 下稱戊○○二人) 主張伊等人侵
    害其繼承權，然並未舉証以實其說，自難認有理由。
  (二)乙○○承租時間：乙○○係於60年12月1 日股東會議上由蔡
    俗得以年老體衰不堪養殖拋棄0.5 甲及丙○○拋棄2.5 甲而
    由伊承租，當時蔡俗得尚健在，並無繼承發生之原因，因此
    伊並非繼承蔡俗得之承租權至為明灼。
  (三)甲○○承租時間：甲○○所承租之3 甲係於71年2 月26日向
    海軍營產管理所直接承租，而此部份依放租契約書所載之土
    地等則為乙顯係西部魚塭，換言之，此部份應是丙○○原所
    承租之西部魚塭拋棄而為甲○○承租。
  (四)丙○○三人否認為形式上承租名義人，因為丙○○確實有在
    經營系爭漁塭。60年股東會議增加乙○○、蔡白好，而乙○
    ○從62、63年以後有實際經營。在60年時海軍有規定每人不
    得超過3 甲，當時丙○○是5.5 甲，所以才撥2.5 甲給乙○
    ○，而且以後的股東會議，每人也都沒有超過3 甲。丙○○
    撥出2.5 甲部分，在股東會議有紀錄，在丙○○退役後，要
    撥出2.5 甲與乙○○參加經營，顯然此為丙○○自由意思撥
    出。且本件與海軍營產所所訂立之租賃契約，非當然可以繼
    承，依該契約第11條規定「乙方（承租人）之魚塭應以本身
    自力經營為限．．．」準此，若無法自力經營者，自不得為
    承租，戊○○二人一再主張可依繼承取得租權，顯有誤解，
    換言之，若繼承人無自力經營之能力，自難憑繼承人之身分
    而取得承租權。又戊○○雖舉判例，以繼承人共同協議由繼
    承人其中一、二人名義承租云云，丙○○三人予以否認有此
    協議，戊○○二人就此自應負舉証之責。戊○○既已自承繼
    承人等有部份係教職、在學、當兵等等，則益証渠等無自力
    經營之能力，自不得僅賴繼承人之身分即有租賃權。又本件
    租賃契約於78年以前均屬定期契約，即租賃權利係依雙方所
    定之租賃期限而有效，期滿則租賃權當然終止。丙○○與海
    軍營產所所訂之租賃契約每約三年。而蔡俗得於64年即已死
    亡，其所承租之期限至66年止，丙○○等人與海軍營產所訂
    立之契約係新契約，並非依繼承而當然取得，從而，戊○○
    二人所主張丙○○三人等侵害渠等所應繼承之租賃權云云即
    難認有理由。又戊○○二人主張丙○○之租賃係信託關係云
    云丙○○予以否認，戊○○二人亦乏舉証以實其說。經營魚
    塭，需投入鉅額之養殖資本，戊○○二人迄今亦未能舉証渠
    等有參與經營，投資資金或分配之事項，自不能空口泛稱有
    共同經營，至於給予兩造之先母蔡白好之生活費，係因蔡白
    好至其死亡前有三甲之租賃，當有所得，況且以丙○○三人
    等身為蔡白好子、媳，即提供予蔡白好為生活之所需亦屬孝
    道之遂行，自不得比附援用，而認為係為繼承人所共有，且
    蔡白好部份所領得之補償費亦依繼承之法則分配予繼承人等
    ，益足証明，此租賃契約之效力均發生於承租人與出租人間
    ，而非繼承之關係。戊○○二人另主張依委任關係，並主張
    係委託丙○○管理云云，然就如何委任丙○○？其處理範圍
    ，處理事務之資金、報酬等等均未能舉証，則其空言委任，
    自難認有理由。至戊○○二人所提之原証十一係其自行制作
    之私文書，未能証明雙方有委任關係，且就自蔡俗得過世後
    ，丙○○經營魚塭之費用未能提出委任人提供處理費用之証
    據，64年至92年間，長達28年所有經營耕作魚塭之費用均由
    丙○○三人等自行籌措，在這28年間戊○○二人及其他兄弟
    姊妹並未曾提供一絲一毫，任令丙○○三人等擔負虧損風災
    、水災之危險負擔，豈有委任可言，今發現有補償費可領，
    即競相主張遺產委任管理，亦實過於牽強，是其主張，自難
    採信。
  (五)另蔡俗得的遺產不應包含系爭漁塭13甲之租賃權，因海軍函
    文僅說補償是引用三七五減租，但訂約並不是適用三七五減
    租條例，該函表示是租約屆滿後，才適用三七五減租條例只
    是借用該法規定來計算補償標準。而租約與三七五減租條例
    六年一期不同，本租約是三年一期。且本件與海軍營產所所
    訂立之租賃契約，非當然可以繼承，已於前述，戊○○二人
    一再主張可依繼承取得租權，顯有誤解。又蔡俗得於64年死
    亡前，所承租之期限至66年止，按租賃契約之性質，依法於
    承租人死亡或期限屆滿即已終止，準此，蔡俗得所承租之權
    利，應於64年5 月或66年12月即已終止，丙○○三人與海軍
    營產所訂立之契約係新契約，並非依繼承而當然取得，從而
    戊○○二人所主張丙○○三人侵害渠等所應繼承之租賃權云
    云即難認有理由。
  (六)此外丙○○三人否認丁○○有購買0.5 甲之租賃權。就丁○
    ○提出於丙○○所書「丁○○擁有蔡家魚塭半甲，此半甲魚
    塭係自購非蔡俗得贈與」之紙條只是因丁○○有意購買，然
    丁○○嗣後並無購買，若丁○○主張其有購買應負舉証之責
    ，即價金若干？給付款項予何人？購得何部份？自78年後如
    何養殖？出資若干？租金繳納若干？予何人？否則自不得以
    此空泛之字條即主張其有0.5 甲之承租。且丁○○既主張係
    向蔡俗得購得，則應由蔡俗得書寫字條，才符情理，然蔡俗
    得業於64年死亡，則豈有由丙○○於七十八年再出具之理？
  (七)綜上所陳，本件丙○○三人所承租之土地均係直接與海軍營
    產所訂定放租契約，且均自行養殖，自行依約繳納租金，絕
    非繼承人之公同共有財產，戊○○等雖主張交丙○○管理經
    營云云，然並未能舉証以實其說，且自64年迄92年海軍收回
    止，此長達28年之期間養殖業異常困頓，丙○○三人等又投
    下鉅資，增設許多改良物（此從戊○○二人亦自認之改良物
    補償費應由丙○○三人具領即可証明），何以戊○○二人均
    無出資？亦未曾繳納租金？亦均不聞不問盈虧與勞力成本，
    迨有補償費可領即又出面主張，準此，足証本件所承租之土
    地並非租佃權之繼承，則丙○○三人分別所領取之補償費亦
    係依法為之，絕無侵害戊○○二人之繼承權益，戊○○二人
    之主張顯無理由等語資為抗辯。並聲明：戊○○二人之訴
    駁回。訴訟費用由對造負擔。如受不利判決願預供擔保
    請准免為假執行。
三、原審判決命丙○○應給付丁○○1126萬4622元及自95年4 月
    13日起至清償日止，按週年利率5%計算之利息。丙○○應給
    付戊○○808 萬4744元及自95年4 月13日起至清償日止，按
    週年利率5%計算之利息，並駁回戊○○其餘之訴。丙○○、
    戊○○就其敗訴部分均提起上訴。並於本院聲明：丙○○部
    分：
    上訴聲明：（一）原判決關於命丙○○給付部分，及該部分
    假執行之宣告暨訴訟費用之裁判均廢棄。（二）上開廢棄部
    分, 被上訴人在第一審之訴駁回。（三）第一、二審訴訟費
    用由被上訴人負擔。（四）如受不利之判決，願供擔保請准
    免為假執行。
    戊○○部分：
    上訴聲明：（一）原判決不利於戊○○部分廢棄。（二）甲
    ○○應給付戊○○558 萬6255元及自95年4 月12日起至清償
    日止，按年息5%計算之利息。（三）乙○○應給付戊○○
    536 萬7618元及自95年4 月12日起至清償日止，按年息5%計
    算之利息。（四）第一、二審訴訟費用由甲○○、乙○○負
    擔。（五）願供擔保請准宣告假執行。
    答辯聲明為：（一）丙○○之上訴駁回。（二）第一、二審
    訴訟費用由對造負擔。
    丁○○部分：
    答辯聲明為：（一）丙○○之上訴駁回。（二）第一、二審
    訴訟費用由對造負擔。
    甲○○部分：
    答辯聲明為：（一）戊○○之上訴駁回。（二）第一、二審
    訴訟費用由對造負擔。
    乙○○部分：
    答辯聲明為：（一）戊○○之上訴駁回。（二）第一、二審
    訴訟費用由對造負擔。
四、兩造不爭執之事實：
    本件緣起海軍營產管理所為增加國庫收入及協助發展漁業，
    委託特定人經營魚塭，以兩造主張之事實發生先後順序：
  (一)草創時期：55年5月17日蔡俗得、李錫添、李景壽、侯宗
    能、丙○○、蔡居、許泰、林春泉8 人，以蔡俗得為代表與
    海軍總司令部福利處營產管理所主任（以下簡稱海軍）簽訂
    系爭「海軍總司令部福利處營產管理所魚塭（營產）放租契
    約書」（以下簡稱魚塭放租契約書）、租約期限至57年12月
    31日止，其中蔡俗得登記股份額為8/24，丙○○登記股份額
    為3/24；58年2 月10日蔡俗得、李錫添、湯興祖、侯宗能
    、丙○○、蔡居、蔡春雄、黃鄉8 人，再由蔡俗得為代表與
    海軍簽訂租約期限至60年12月31日止之魚塭放租契約，其中
    蔡俗得登記股份額為80/244、丙○○登記股份額為55/244；
    60年12月1 日由蔡俗得擔任主席，由李錫添、湯興祖、侯
    宗能、丙○○、蔡居、蔡春雄、黃鄉參與「援中港草橋八號
    魚塭六十年度第二次股東會議」，會中決議：(1) 將承租魚
    塭面積14.4甲稱為東部（土地等則：甲、丙）、餘10甲稱為
    西部（土地等則：乙），並推舉蔡俗得為東部（蔡俗得、李
    錫添、湯興祖、蔡白好、侯宗賢、乙○○）代表人、蔡居為
    西部（侯宗能、丙○○、蔡春雄、黃香、蔡居）代表人，自
    61年度開始多角性經營方策；(2) 侯宗能將其承租面積撥1.
    5 甲予侯宗賢；( 3)蔡俗得將其承租面積8 甲中撥3 甲予其
    配偶蔡白好、0.5 甲予乙○○；丙○○將其承租面積5.5 甲
    中撥2.5 甲予乙○○。
  (二)多元發展時期：61年即分別由蔡俗得、蔡居代表東西部魚
    塭股東與海軍簽訂租約期限至63年12月31日之魚塭放租契約
    ，其中蔡俗得股份額為45/144；乙○○為30/144；丙○○為
    30/100；64年2月15日亦分別由蔡俗得、蔡居代表東、西
    部魚塭股東與海軍簽訂租約期限至66年12月31日之魚塭放租
    契約，僅其中東部原有李錫添等則甲之放租面積改列為湯興
    祖承租，李錫添不再列名股東，亦即東部魚塭股東變更為蔡
    俗得、湯興祖、蔡白好、侯宗賢、乙○○5 人；64年5 月
    18日蔡俗得死亡，其繼承人有配偶蔡白好、子女蔡一、丁○
    ○、丙○○、乙○○、蔡盛和、蔡盛全、戊○○共8 人，上
    揭魚塭租賃契約並未另行簽訂；67年1 月25日丙○○取代
    蔡俗得前揭股份額及承租面積、等則土地並代表東部魚塭股
    東與海軍簽訂租約期限至69年12月31日之魚塭放租契約，東
    部魚塭股東變更為丙○○、湯興祖、蔡白好、侯宗賢、乙○
    ○5人；西部魚塭放租契約則欠缺。
  (三)熟成穩定時期：70年1 月26日再由丙○○代表東部魚塭股
    東與海軍簽訂租約期限至70年12月31日，嗣延長至71年12月
    31日之魚塭放租契約；西部魚塭放租契約亦欠缺；71年2
    月26日甲○○與海軍就土地等則乙，面積28,923平方公尺土
    地簽訂租約期限至71年12月31日之魚塭放租契約；72年1
    月26日甲○○再就上揭土地與海軍簽訂租約期限至78年12
    月31日之魚塭放租契約；其他放租契約欠缺；直至76年4
    月1 日(1)丙○○就土地等則甲、丙，面積41,859平方公尺土
    地；(2)蔡白好就土地等則丙，面積27,791平方公尺土地；(3)
    乙○○就土地等則丙，面積27, 791 平方公尺土地分別與海
    軍簽訂租約期限均至78年12月31日止之魚塭放租契約；自78
    年12月31日租約到期後，依「國有財產法」規定不得續約放
    租，形成不定期租賃關係；89年2 月11日蔡白好死亡，其
    繼承人為蔡一、丁○○、丙○○、乙○○、蔡盛和、蔡盛全
    、戊○○共7 人。
  (四)租約終止發送補償時期：92年8 月31日海軍終止放租契約，
    陸續辦理援中港放租土地收回案補償費發放，補償金分1/3
    地價補償費、土地改良物補償費及農作物補償費三部分計算
    ，其中地價補償費(1)丙○○承租面積共41859 平方公尺，發
    放6697萬4400元；(2)甲○○承租面積28923 平方公尺，發放
    4627萬6800元；(3)蔡白好承租面積27791 平方公尺，發放44
    46萬5600元，由繼承人全體領取；(4)乙○○承租面積27791
    平方公尺，發放4446萬5600元。
五、本院之判斷：
    本件丁○○、戊○○所請求丙○○、甲○○、乙○○給付之
    海軍發放補償費係源於海軍與丙○○、甲○○、乙○○簽訂
    魚塭放租契約之終止，該終止之魚塭放租契約固分別係以丙
    ○○、乙○○各於76年4 月1 日、甲○○於72年1 月26 日
    所簽訂，嗣於78年12月31日期限屆至後視為不定期租賃關係
    之契約，形式上與蔡俗得自55年5 月10日起陸續定期與海軍
    簽訂之契約不同，然上揭經終止之丙○○所簽契約之標的
    即承租之土地等則、面積俱與蔡俗得生前於64年2 月15 日
    與海軍簽訂之最後一次魚塭放租契約中標示蔡俗得承租之土
    地等則、面積相同；上揭經終止之乙○○所簽契約之標的
    則自60年12月1 日「援中港草橋八號魚塭六十年度第二次股
    東會議」決議由蔡俗得撥予3 甲、丙○○撥予2.5 甲後，自
    61年起乙○○陸續與海軍簽訂租約所標示之土地等則、面積
    相同；上揭經終止之被上訴人甲○○所簽契約之標的則與
    丙○○自60年12月1 日上開會議決議撥予被上訴人乙○○
    2.5 甲後自61年起至67年1 月25日蔡俗得死亡後，丙○○取
    代蔡俗得為東部魚塭代表簽約前，丙○○所分配承租之西部
    魚塭承租土地等則、面積相同；足見丙○○、乙○○、甲○
    ○所簽訂經終止之魚塭放租契約與蔡俗得自有一定關連，丁
    ○○、戊○○主張與丙○○、甲○○、乙○○間有委託處理
    魚塭事務之契約關係存在而契約終止應移轉給付魚塭補償金
    ，並以丙○○、甲○○、乙○○三人多次不理會丁○○、戊
    ○○請求而依委任契約及民法第184 條規定擇一請求法院判
    決如其聲明所示，爰以上揭經終止契約之標的係定案於蔡俗
    得死亡前後予以劃分，分別審究如下：
  (一)乙○○、甲○○與丁○○、戊○○二人間有無委託處理魚塭
    事務之契約存在？
  1.如前所述，乙○○、甲○○所領取海軍發放補償費之承租契
    約標的係定案於蔡俗得生前主持之60年12月1 日會議決議，
    並自61年起分別以乙○○、丙○○名義與海軍簽訂魚塭放租
    契約為標的，丁○○、戊○○就此主張(1)該會議僅為因應魚
    塭多角經營而增加，無意增加股東人數，亦即實質上承租人
    並未增加，仍係實質出資承租之蔡俗得，僅蔡俗得能決定撥
    出魚塭租賃權多寡，丙○○僅係承租名義人；(2)乙○○當時
    仍在花蓮經營玉石廠並未立刻加入魚塭幫忙而主張丙○○與
    乙○○在蔡俗得生前與蔡俗得成立借名登記契約，在蔡俗得
    死亡後，乙○○與丙○○就其名下之租賃權另與蔡俗得繼承
    人全體成立委任契約，丙○○嗣後將其名下承租之西部魚塭
    3 甲轉由甲○○承租，僅係管理權人之變動與魚塭租賃權之
    歸屬無關等語；乙○○、甲○○、丙○○就此則予否認。
  2.經查，
    (1)系爭蔡俗得與海軍所簽訂之魚塭放租契約與一般租賃契約
      不同：民法第421條所定租賃契約係承租人給付出租人所
      約定之租金以取得租賃物之使用收益權，至於承租人是否
      行使該租賃物之使用受益權，悉聽其便，出租人不得予以
      干涉，然依系爭魚塭放租契約第1條即開宗明義係海軍為
      增加國庫收入及協助發展漁業起見委託承租人經營其魚塭
      ，並分別於第10條要求承租人須取具妥保（舖保）二家以
      保證承租人履行該契約一切義務，不僅租金給付義務；第
      11條更約定「乙方承租之魚塭應以本身自力經營為限。如
      欲遷移改業或停止經營應向甲方辦理申請手續，並經甲方
      同意完成必要手續後始可，並不得有轉租轉讓從中漁利及
      不論以任何方式由第三人經營等情事，違者終止其租約並
      須賠償魚塭之損失，此項魚塭損失乙方不能繳納時，保證
      人應照前調規定負其連帶責任」等詞（見一審卷(一)第60
      、68、70、72、74、76頁），足見蔡俗得與海軍所簽訂之
      魚塭放租契約其性質，除享有使用受益海軍所有之魚塭外
      ，兼有為海軍提供勞務開發魚塭之義務，且承租人須自力
      經營，不得以任何方式由第三人經營，由此可知，系爭租
      賃契約之承租人係以需能在契約期限內自力經營以開發海
      軍魚塭之人，就此而言，所主張以出資承租之人為實質承
      租人之概念與此契約性質即有不合，蓋承租人為避免上開
      租約條款之損害賠償責任發生，必以能支出勞務經營魚塭
      之人為承租人為適當，並非僅以能出資承租之人為可，亦
      即蔡俗得與海軍簽訂系爭魚塭放租契約時即明知登記之承
      租名義人有其意義存在，並非任以借用他人名義登記可予
      達成。
    (2)復以(甲)丁○○、戊○○所主張，蔡俗得係以丙○○係聽覺
      障礙，為使其不依靠他人而登記丙○○承租系爭魚塭放租
      契約（見一審卷(一)第4 頁所附起訴狀第2 頁第5 行至第6
      行）及(乙)蔡俗得於上揭60年12月1 日股東會議稱「本人現
      因年齡較大所持之承租面積八甲擬撥三甲於妻蔡白好及0.
      5 甲撥予子乙○○參加經營以能多加出力」等語；(丙)丙○
      ○稱「現因胞弟乙○○服役完畢歸鄉，本人原持有之5. 5
      甲擬撥出2.5 甲歸其參加經營」等語（見一審卷(一)第64頁
      至第65頁），(丁)相較於丁○○、戊○○另主張「查蔡俗得
      過世當時，蔡一（長子）在美國念書、丁○○（長女）於
      國小任教，乙○○（三男）在花蓮經營玉石工廠，蔡盛和
      （四男）於國小任教體育老師，蔡盛全（五男）在當兵，
      戊○○（么女）就讀大學，當時蔡家兄弟姊妹不是還在念
      書，就是有其他穩當職業」等詞（見一審卷(二)第186 頁）
      ，(戊)從而，顯可認定蔡俗得於55年5 月10日開始與海軍系
      爭魚塭放租契約關係時起即有意以此為丙○○建立謀生之
      道，令丙○○實際承受系爭魚塭放租契約之權利義務，兩
      造亦不爭執丙○○自始即實際經營系爭魚塭，益見丙○○
      為系爭魚塭放租契約之實際承租人，並非蔡俗得之借名登
      記人；另蔡俗得於60年12月1 日召開前揭股東會議時，既
      有感其年齡較大即可知其無力提供充足勞務於系爭魚塭，
      以其承租之魚塭面積非丙○○所得單獨經營，而其子女當
      時能支付勞務實際經營魚塭者僅乙○○，為避免發生系爭
      契約所定損害賠償責任，故移撥其登記承租面積予乙○○
      ，並由丙○○移撥其登記承租面積予乙○○，益見蔡俗得
      有令乙○○與丙○○經營系爭魚塭，並以此維生之意，乙
      ○○嗣後確實際參與經營魚塭之事實，亦為兩造所不爭執
      ，就此而言，亦難認乙○○非系爭魚塭放租契約之實際承
      租人。至於證人即蔡俗得之子蔡盛全於原審到庭證稱：「
      （問：你父親生前將魚塭登記給丙○○、你母親、乙○○
      ，是否就是要將魚塭給他們？他們是否有出資？）沒有要
      把魚塭給他們的意思，是因為牽涉到每個人登記經營面積
      的問題，才用他們的名義登記，他們也沒有出資，登記給
      丙○○時，他才23歲，登記給乙○○時，他才25歲，根本
      沒有資金可以出資。」等語（見一審卷(二)第130 頁），亦
      僅係證人以就被告丙○○、乙○○並無出資魚塭而推測蔡
      俗得登記魚塭承租人之用意，對於上開結論不生影響；又
      ，依常理，若要增加丙○○、乙○○、蔡白好為漁塭工作
      之人力，亦無將部分魚塭借丙○○、乙○○、蔡白好名義
      為承租人之必要。
    (3)從而，依系爭魚塭放租契約之性質及當時蔡俗得所生子女
      之就業前景、謀生技能而言，丙○○、乙○○為系爭魚塭
      放租契約之承租人並非僅係蔡俗得之借名登記人，係蔡俗
      得為丙○○、乙○○籌畫謀生之道，丁○○、戊○○單以
      蔡俗得係出資承租之人而忽略系爭放租契約尚需持續支付
      勞務以維持契約效力之性質；以蔡俗得有實際決定移撥登
      記承租面積之權而忽略係丙○○發言移撥其登記承租面積
      予乙○○，乙○○嗣亦實際參與經營系爭魚塭，二人均為
      系爭魚塭貢獻勞務與青春之事實，是丙○○、乙○○係以
      實際承租人之地位與海軍簽訂魚塭放租契約，丙○○嗣將
      其受蔡俗得籌畫之登記承租面積改由甲○○與海軍簽訂放
      租契約，亦係其本於承租人地位之安排，俱非因蔡俗得死
      亡而成為繼承之標的，丁○○、戊○○主張，乙○○與甲
      ○○就其與海軍簽訂之魚塭放租契約與蔡俗得全體繼承人
      成立委任契約，並不足採，是丁○○、戊○○依委任契約
      法律關係及侵權行為法律關係請求乙○○、甲○○給付如
      其聲明之金額及法定遲延利息，為無理由。
  (二)丙○○與丁○○、戊○○有無委託處理魚塭事務之契約存在
    ？
    1.單以蔡俗得64年5 月18日死亡後，其生前所簽訂租約期限
      至66年12月31日之魚塭放租契約並未改簽或終止，且於該
      租約期限屆至後由丙○○取代蔡俗得前登記之承租土地等
      則、面積並代表東部魚塭與海軍簽訂67年往後之魚塭放租
      契約之情觀察，丙○○應係在蔡俗得死亡後即負起原登記
      蔡俗得名義承租魚塭之勞務及使用受益權利，復以蔡俗得
      生前除已為丙○○出資取得承租人地位外，並於60年12月
      1 日股東會議調整承租人為自己、丙○○、乙○○及蔡白
      好，可見蔡俗得就其所發起向海軍承租魚塭已有規劃，並
      無意全改登記丙○○、乙○○為承租人，是此堪認就登記
      蔡俗得名下之租賃權，既屬財產權之一種，即係蔡俗得之
      遺產而為全體繼承人公同共有。
    2.丙○○就蔡俗得名義之租約，於蔡俗得死亡（64年5 月18
      日）後於67年以丙○○自身之名義與海軍簽約，此為受蔡
      俗得其他繼承人之委託，推由丙○○出面承租並經營，或
      因其他繼承人無人願意經營而將租賃權分給丙○○？
    (1)經查，證人即繼承人之一蔡盛全於原審到庭證稱：「我與
      兩造是兄弟姊妹的關係。（問：你父親過世後，你們兄弟
      姊妹是否曾經就魚塭的處理方式開過會？情形如何？）有
      的，父親過世後，我們有開過家庭會議，就魚塭部分我們
      兄弟姊妹公推由丙○○來經營魚塭，丙○○月領薪水，每
      年結餘的部分還可以領百分之十的紅利，魚塭經營若有結
      餘必須每年給付四十萬元給我母親，剩下的結餘才由我們
      兄弟姊妹均分。（問：就你的印象裡面，丙○○是否有拿
      過結餘分配給你們兄弟姊妹？次數？）有的，時間很久了
      ，大多數是年年都有結餘，有時候虧損就沒有，但是次數
      我忘記了。每年都有拿40萬元給我母親，因為魚塭很少虧
      損。（問：當初為何想要將魚塭交給丙○○、乙○○處理
      ？）因為魚塭是我父親的財產，丙○○退伍之後，我父親
      就叫他到魚塭幫忙，因為他跟父親經營魚塭有一段時間，
      所以我們就公推他來經營魚塭，因為他比較熟悉，乙○○
      是後來可能是十年以後再進去的，詳細時間我忘記了。（
      問：經營魚塭你們是否有提供資金？）魚塭是由我父親出
      資經營，我父親過世後，有留下財產及現金，全部交由丙
      ○○接手後繼續經營魚塭，丙○○拿我父親留下來的財產
      去向銀行抵押、運用來經營魚塭，我父親過世所遺留的財
      產，我們到現在都還沒有分，全部交給丙○○去經營魚塭
      。虧損時，公司有資金可以彌補虧損，或是由下年度的經
      營所得來彌補虧損，我們沒有分擔過虧損的額度。（問：
      你剛剛說，你父親過世時，你們兄弟姊妹都有同意丙○○
      繼續經營魚塭，是否有書面紀錄？）沒有書面紀錄，大家
      開會口頭講一講。（問：你父親過世時，是否有留下土地
      、房屋？）有的，很多。（問：是否有去辦理繼承登記？
      ）有三筆土地，分別公推丙○○、蔡盛和、蔡一代表去辦
      理登記成他們個別所有。沒有其他的土地、房屋了。（問
      ：這三筆土地，是否也交由丙○○去使用經營魚塭？）對
      的。（問：蔡盛和、蔡一是否有出具委任書、同意書、授
      權書或其他的文件給丙○○？）沒有。（問：既然如此，
      丙○○如何去使用處分其他人登記的土地？）因為蔡一在
      國外，如果要運用的話，通常都是丙○○當借款人，蔡盛
      和當保證人。（問：是否有拿這些土地是抵押借款？）有
      的。（問：除了公推的三個代表外，其他繼承人是否拋棄
      繼承？）時間太久了，我忘記了。」等語（見一審卷(二)第
      127 頁至第132 頁）。其中證人蔡盛全證述蔡俗得遺留之
      土地推由蔡盛全、蔡一、丙○○三人以其等名義辦理繼承
      登記為其等所有一情，核與坐落(甲)高雄市新興區○○○段
      151 之17地號、高雄市○○區○○段三小段534 地號：均
      於67年9 月29日由蔡盛和以繼承原因登記取得所有權（見
      一審卷(二)第158 頁、第160 頁）；(乙)高雄市○○區○○段
      三小段535 地號、高雄市新興區○○○段151-16地號：均
      於67年9 月29日由蔡一以繼承原因登記取得所有權（見一
      審卷(二)第164 頁、第166 頁）；(丙)高雄市○○區○○段三
      小段536 地號、高雄市新興區○○○段151-18地號：均於
      67年9 月29日由丙○○以繼承原因登記取得所有權（見一
      審卷(二)第168 頁、第172 頁）相符，且嗣後上開土地與他
      人合建所得之利益，蔡俗得之繼承人配偶蔡白好子女蔡一
      、丁○○、丙○○、乙○○、蔡盛和、蔡盛全、戊○○8
      人均有受分配而非只有該登記名義人蔡盛全、蔡一、丙○
      ○三人受分配，此有訴外人蔡盛和於82年12月24日所製作
      之球庭路大樓收支帳冊在卷可稽（見本院卷(一)第131 、13
      2 頁），兩造對此點亦不爭執，且蔡俗得有子女合計7 人
      ，即使兒子亦有5 人（蔡一、丙○○、乙○○、蔡盛和、
      蔡盛全），若只有登記名義之三人蔡一、蔡盛全、丙○○
      繼承上述不動產，實與常情不合，是該三人應係受推以其
      等名義權宜辦理繼承登記，是蔡盛全此部分證言堪信為真
      正。又蔡盛全證稱丙○○漁塭經營若有結餘，必須每年給
      付40萬元給兩造之母蔡白好一情，為丙○○所不爭執，故
      其此部分證言亦堪信為真實。
    (2)次查，丁○○、戊○○於一審即主張：「當初蔡家繼承人
      共推丙○○經營魚塭時，係約定每年漁塭經營倘有盈餘，
      屬蔡家財產部分（按：魚塭尚有其他股東可分配盈餘，如
      丁○○），蔡家協議應提出40萬元供蔡白好作生活費，若
      有剩餘則平均分派紅利予蔡家繼承人，至被告丙○○除得
      分配上開紅利外，其本身在漁塭管理，亦向漁塭領取薪資
      ，上開事實有蔡盛和所保留被告丙○○所製作之76年及78
      年東部漁塭損益表（原證12）原告丁○○製作之帳冊（原
      證11）原告戊○○郵局帳戶資料（原證13）蔡一親筆書寫
      （原證9 ）及證人蔡盛全之證詞（見一審卷(二)第285 頁）
      而蔡一（在美國）之信函載明：「父親過世時大家同意委
      託丙○○繼續經營魚塭，並同意每年收入歸母親生活費用
      ，超過40萬元之部分紅利均分給兄弟姐妹，丙○○以託管
      方式經營，每月支領薪水，並於年終獎金取得十分之一紅
      利．．．」（見一審卷(二)第196 頁）又由丁○○製作之帳
      冊（見一審卷(二)第236 頁）可知，因丁○○屬漁塭之股東
      （有0.5 甲持份，理由如後述），故其帳冊均清楚記載漁
      塭每年每甲之配當為何（惟丁○○均寫為" 紅利" ），如
      「77.4.2 76 年紅利每甲50000 、半甲25000 、─12500
      ─」「79.3.1盛雄拿80000 來，7 兄弟母皆有，78─甲東
      130000─甲半．．．65000 ÷2=32500 （母親）」可知76
      年之漁塭每甲盈餘（配當）50000 元，丁○○以其所有0.
      5 甲權利取得25000 元，78年之漁塭每甲盈餘（配當）為
      130000元，丁○○將其半甲分配之65000 元中之一半給蔡
      白好作零用金，查丁○○上開記載之內容，核與丙○○製
      作之損益表（原證12，見一審卷(二)第294 頁）記載東部漁
      塭76年每甲配當50000 元及78年漁塭每甲配當130000元等
      情相符，且與戊○○存摺明細相符，又丁○○記載漁塭於
      59年至68年，及72年至75年之帳目之帳冊（隨卷外放）紙
      張已泛黃，年代久遠，依常理，當非臨訟杜撰，且訴外人
      蔡盛和製作之帳冊（上證二，見本院卷(一)第131 、132 頁
      ）中亦記載該次球庭路大樓結算盈餘應同81年、82年漁塭
      盈餘共同分配。足可見蔡家繼承人有委託丙○○經營分塭
      ，並受有紅利分配，證人蔡盛全此部分證言亦堪採信。
    (3)然證人蔡盛全所述丙○○以父親留下之財產去辦貸款，通
      常都是蔡盛和當保證人一節，經查，向陽信銀行辦理抵押
      借款時，並無提供連帶保證人，向高雄區漁會辦理抵押借
      款時連帶保證人為甲○○、蔡逸誠，向高雄銀行前金分行
      借款，經該行函覆稱「該借款已結案，故無連帶保證資料
      可檢覆」而不知是否連帶保證人或保證人為誰（見一審卷
      (二)第252 、253 、254 頁），雖不能證明保證人為蔡盛和
      ，惟查丙○○係提供以其名義辦理繼承登記之上述（丙）
      中之536 地號土地為債務人之借款登記，而如前所述，上
      開土地係經繼承人推舉而以蔡盛全、蔡一、丙○○之名義
      辦理繼承登記，故蔡盛全證稱，丙○○以父親財產辦理借
      款一情尚屬可採，而其所稱，通常以蔡盛和為連帶保證人
      一節，尚難證明為真正，惟此並不影響前述可採之部分，
      且借款時以何人為連帶保證人家究屬較細節之部分，故亦
      不能以此部分證述有誤，而認其餘之證言為不可信。
    (4)又丁○○、戊○○主張76年部分漁塭被徵收時，補償金亦
      曾分配給各繼承人一情，丙○○對此並未爭執。
    (5)綜上所述，丙○○就蔡俗得名義為承租人之承租魚塭係有
      受全體繼承人之委託繼續經營，而非將此租賃權分給丙○
      ○，堪以認定。
 (三)被上訴人丁○○有無購買0.5 甲租賃權？
   依丁○○提出有丙○○於78年8 月19日簽名蓋章之文書記
     載「丁○○擁有蔡家魚塭半甲，此半甲魚塭係自購，非父
     親蔡俗得贈與，特開此據證明」等詞（見一審卷(一)第19頁
     ），核與證人蔡盛全到庭證稱「（問：丁○○在你父親生
     前曾經買過0.5 甲魚塭租賃權？）是的，這個我知道，0.
     5 甲的部分，丙○○每年還都分0.5 甲的紅利給丁○○，
     算是她私人的部分，不屬於家裡的部分」等語相符（見一
     審卷(二)第128 頁），丙○○徒以上開文書係被上訴人丁○
     ○有意購買嗣後未買，無法以該紙條證明買賣價金、給付
     款項、購得部分、如何養殖、出資若干、租金繳納等情而
     抗辯丁○○不得主張0.5 甲之租賃權云云，並不足採。
   復以丁○○於原審到庭陳稱「0.5 甲的部分一開始是我出
     資，但後續的管理、魚苗等我就不再繼續出資，當時講好
     0.5 甲的收益都算我的，這0.5 甲的魚塭算我投資的，如
     果有賺錢的話，就分0.5 甲部分的紅利給我，若是沒有賺
     錢的話，我也不用再出資，其餘的部分我沒有另外再出資
     。魚塭後來收回去之後，丙○○有口頭說要將0.5 甲的錢
     （補償金）要還給我，但是後來不了了之，我覺得我既然
     有出資0.5 甲的資金，領取補償金之後，就應該將這0.5
     甲的補償金還給我」等語（見一審卷(二)第270 頁），是丁
     ○○認係向蔡俗得出資0.5 甲之魚塭租賃所需支出之費用
     ，性質上屬於為蔡俗得出資占0.5 甲經營魚塭資金供蔡俗
     得使用，並與蔡俗得約定其有相當於0.5 甲之魚塭獲利權
     ，並非租賃權本身，應類似隱名合夥契約，自蔡俗得死亡
     後，丙○○既取代蔡俗得原登記承租魚塭，嗣後又出具上
     揭文書，自堪認丙○○亦繼受蔡俗得與丁○○間權利義務
     關係。
  (四)綜合以上，丙○○於蔡俗得死亡後就蔡俗得登記名義之承租
    魚塭受全體繼承人之委託繼續經營並付出勞務使契約效力延
    續，其中含有蔡俗得與丁○○間0.5 甲比例之收益分配義務
    ，均因海軍於92年8 月31日終止魚塭放租契約而同步終止，
    海軍終止該魚塭放租契約所發放予丙○○之地價補償費，即
    係丙○○因處理委任事務所收取之金錢，依民法第541 條第
    1 項規定，自應交付予委任人，是本件丁○○、戊○○所得
    請求丙○○給付海軍發放補償費之範圍，僅限於丙○○所繼
    受蔡俗得承租部分，其中更含有丁○○獨佔之0.5 甲部分，
    茲分論如下：
   丙○○應給付丁○○部份：(1)蔡俗得於60年12月1 日股東
     會稱將其承租之8 甲撥3 甲予蔡白好，再撥0.5 甲予乙○
     ○後，剩餘4.5 甲之承租面積記載為43821 平方公尺（丙
     等則10692 ㎡+ 甲等則33129 ㎡＝43821 ㎡，見一審卷(一)
     第67頁）；(2)因61年魚塭放租契約並未附卷，然以蔡俗得
     於64年2 月15日所簽魚塭放租契約（見一審卷(一)第69頁）
     及丙○○陸續於67年1 月25日、70年1 月26日所簽魚塭放
     租契約（見一審卷(一)第73、75頁）之承租面積記載均同上
     ；(3)然丙○○嗣於76年4 月1 日單獨與與海軍簽訂之魚塭
     放租契約書記載承租面積為41859 平方公尺始有不同，之
     後海軍所發地價補償費即以41859 平方公尺計算，此間原
     因不明（或因部分前已被徵收），然丙○○繼受蔡俗得承
     租經營魚塭之客體並未變更，僅係面積之縮減，此面積縮
     減自應由蔡俗得全體繼承人承受；(4)因此，以丙○○領取
     之41859 平方公尺，92年發放之地價補償金3315萬9892元
     ，94年發放之地價補償金3381萬4508元，惟應納稅額依所
     得稅法第14條第3 項規定僅以半數為當年所得，故扣繳憑
     單（見本院卷(一)第118 頁）分別記載給付總額1657萬9946
     元、1690萬7254元（均為半數），而依財政部高雄市國稅
     局新興稽徵所函覆稅率為40% （見本院卷(一)第169 頁），
     基此，計算結果稅額應為1339萬4880元，故丙○○實得金
     額為5357萬9520元（00000000+00000000-00000000＝00000
     000 ）。其中上開國稅局新興稽徵所函載丙○○93年領取
     之補償金：00000000元部分與扣繳憑單所載1657萬7946元
     不同，核屬錯誤。應先扣除丁○○單獨所占之0.5 甲面積
     相當於丙○○領取之地價補償費之1/9 即0000000元（000
     00000 元÷9 ＝0000000 元）；(5)剩餘之00000000元，則
     由蔡俗得全體繼承人除已死亡之蔡白好外之7 人平均受分
     配，丁○○就此可得0000000 元（00000000元÷7 ＝00000
     00元，元以下四捨五入）；(6)總計丁○○所得請求丙○○
     給付之金額為1275萬7029元，此金額超逾丁○○所請求丙
     ○○給付之00000000元，依民事訴訟法第388 條規定，是
     丁○○請求命丙○○給付00000000元及自民事準備書狀(三)
     繕本送達（即95年4 月12日，當庭由丙○○代理人簽收，
     見一審卷(一)第150 頁）翌日（即95年4 月13日）起，至清
     償日止，按週年利率百分之五計算之利息為有理由，應予
     准許。其另主張之侵權行為法律關係即無另為審究之必要
     ，附此敘明
   丙○○應給付戊○○部分：如前述，丙○○繼受蔡俗得登
     記之魚塭承租面積先扣除丁○○所占0.5 甲後剩餘0000000
     0 元，由蔡俗得全體繼承人除已死亡之蔡白好外之7 人平
     均受償，戊○○就此可得0000000 元（00000000元÷7 ＝
     0000000 元，元以下四捨五入）；(2)是戊○○所得請求丙
     ○○給付之金額為680 萬3749元，故戊○○依委任關係請
     求丙○○所收取之補償金680 萬3749元。及自原審民事準
     備書狀(三)繕本送達之翌日（95年4 月13日）起至清償日止
     ，按週年利率百分之五計算之法定遲延利息為有理由，超
     過部分不予准許。
   丙○○另辯稱，丁○○於75年3 月24日親筆寫字條「我絕
     對不會分蔡家一分錢、財產」，故丁○○之請求無理由云
     云，就此丁○○主張，該字條乃蔡家開家庭會議時，於協
     調魚塭應提出予母親蔡白好之生活費用數額發生爭執，伊
     因一時氣憤而書寫上開字條，惟並無真正拋棄權利之意思
     等語，且觀其後如前所述，丁○○仍受有魚塭紅利之分配
     ，是丁○○主張，該字條為一時氣憤所寫，無拋棄權利之
     意思一情，應堪採信，故丙○○此部分所辯，尚難採取。
   丙○○另辯稱，若丁○○、戊○○二人主張系爭魚塭承租
     之權利因蔡俗得死亡而成為繼承之標的為真，則依民法第
     828 條、第1151條之規定，本件訴訟應由蔡俗得之全體繼
     承人一同起訴或一同被訴，方為當事人適格，故本件訴訟
     之當事人適格有欠缺，應予駁回丁○○二人之訴訟云云。
     惟查，本件丁○○、戊○○二人係依照兩造之父蔡俗得死
     亡後，蔡家繼承人與丙○○委託經營魚塭之法律關係，依
     民法第541 條、第539 條之規定，提起本件之請求，故無
     全體繼承人一同起訴或被訴之必要，故丙○○此部分辯解
     ，亦難採取。
五、綜上所述，原審命丙○○給付戊○○超過上開應准許部分及
    該部分假執行之宣告，自有未當，此部分丙○○上訴意旨求
    予廢棄改判，為有理由，自應由本院將原判決此部分廢棄改
    判如主文第二項所示，至原判決命丙○○給付丁○○部分及
    給付戊○○上開應准許部分，並無不當，此部分丙○○上訴
    為無理由，應予駁回。又戊○○上訴求予命甲○○、乙○○
    給付，為無理由，應予駁回。
六、本件事證已明，兩造其餘攻擊防禦方法與判決之結果不生影
    響，爰不予論述。
七、據上論結，本件丙○○之上訴為一部有理由，一部無理由，
    丁○○之上訴為無理由，依民事訴訟法第449 條第1 項、第
    450條、第79條、第78條，判決如主文。
中    華    民    國    99    年    5     月    19    日
                              民事第四庭
                                  審判長法官 蔡文貴
                                  法      官 謝靜雯
                                  法      官 黃科瑜
以上正本證明與原本無異。
如對本判決上訴，須於判決送達後20日內向本院提出上訴狀，其
未表明上訴理由者，應於上訴後20日內向本院提出上訴理由書（
均須按他造當事人之人數附繕本）。上訴時應提出委任律師或具
有律師資格之人之委任狀，並依附註條文規定辦理。
中    華    民    國    99    年    5     月    21    日
                                  書  記  官 彭筱瑗
附註：
民事訴訟法第466條之1 ：
對於第二審判決上訴，上訴人應委任律師為訴訟代理人，但上訴
人或其法定代理人具有律師資格者，不在此限。
上訴人之配偶、三親等內之血親、二親等內之姻親，或上訴人為
法人、中央或地方機關時，其所屬專任人員具有律師資格並經法
院認為適當者，亦得為第三審訴訟代理人。第1 項但書及第2 項
情形，應於提起上訴或委任時釋明之。

司法院資訊處製作；財團法人民間司法改革基金會備份。
